【裁判字號】    89,台上,727
【裁判日期】    890217
【裁判案由】    偽造文書
【裁判全文】
最高法院刑事判決                                八十九年度台上字第七二七號
    上   訴   人
    即  自 訴 人  李碧蓮
                  李麗華
    上訴人即被告  甲○○
右上訴人等因李碧蓮等自訴被告偽造文書案件，不服台灣高等法院中華民國八十八年
九月三十日第二審更審判決（八十七年度重上更(七)字第二○八號，自訴案號：台灣桃
園地方法院八十年度自字第一七一號），提起上訴，本院判決如左：
    主  文
原判決撤銷，發回台灣高等法院。
    理  由
本件原判決認定上訴人即被告甲○○明知原判決附表所列土地九十六筆，原為其父李
冰堂（已死亡）所有，因李冰堂恐其死亡後女兒爭產，遂於生前指示甲○○以買賣名
義，先將上開土地分別登記予袁忠瑞、曾國二人（該二人均經原審法院另案判刑確
定），再由袁忠瑞、曾國以買賣名義，將該等土地分別移轉登記予甲○○、李鴻業
、李麗豐、李麗華、李麗珠等人，並由其母李邱蘭出面央託袁、曾二人暫時登記為其
等名義，同時帶回袁、曾二人之身分證、印章。甲○○經李冰堂概括授權後，即於(一)
、李冰堂因顱內腫瘤，於民國七十七年九月十二日，因意識模糊而住院治療，七十七
年九月二十六日起情況轉壞，意識障礙期間，竟與李邱蘭、袁忠瑞共同基於概括犯意
，明知李冰堂、袁忠瑞間並無真正買賣關係，仍利用不知情之代書，於七十七年十二
月二日，偽以買賣原因，向桃園地政事務所聲請就原判決附表編號１至、至、
91至95，由李冰堂名義移轉登記予袁忠瑞，致使該地政事務所承辦土地登記之公務員
，於同年月十四日登記袁忠瑞為上開土地之所有權人於職務上所掌之土地登記簿內，
足以生損害於地政機關對地籍管理之正確性。(二)、迨李冰堂於七十七年十二月十三日
死亡後，李冰堂對甲○○之概括授權業已終止時，甲○○復與李邱蘭、袁忠瑞共同基
於犯意聯絡，利用不知情之代書，於同年十二月十六日，向桃園縣蘆竹地政事務所聲
請，就原判決附表編號至、96等筆土地，假冒李冰堂名義，並蓋李冰堂印文於
土地登記聲請書、土地登記委託書、土地買賣所有權移轉契約書，以虛偽買賣方式，
由李冰堂名義移轉登記為袁忠瑞名義，足以生損害於地政機關對地籍之管理、稅捐稽
徵機關對稅課之正確性及李冰堂其他繼承人權益。(三)、甲○○、李邱蘭與曾國三人
，明知曾國與李冰堂間並無買賣關係，竟共同基於概括犯意，於七十七年十二月十
九日，假冒李冰堂名義，並蓋李冰堂之印文於登記聲請書上，虛載買賣原因之不實
事項，向桃園地政事務所聲請就原判決附表編號至、至90等筆土地，移轉登記
予曾國，使該地政事務所承辦土地登記之公務員，於同年十二月三十日，登記曾國
為該等土地所有權人於職務上所掌之土地登記簿內，足以生損害於地政機關對地籍
之管理、稅捐稽徵機關稅課之正確性及李冰堂其他繼承人之權益。(四)、甲○○又與李
邱蘭、袁忠瑞基於犯意聯絡，明知袁忠瑞與其自己及李鴻業、李麗豐、李麗華、李麗
珠間並無買賣關係，猶分別於七十九年二月二十八日、三月十六日、四月六日，再以
買賣之不實原因，利用不知情之代書，由甲○○分別向桃園地政事務所及桃園縣蘆竹
地政事務所，聲請就原判決附表編號１至、至、95、96等筆土地移轉登記為自
己名義及不知情之李鴻業名下；就原判決附表編號91至94之土地移轉登記予不知情之
李麗豐、李麗華、李麗珠所有（詳如該附表記載），使承辦土地登記之公務員，於同
年四月二日、三月二十日及四月九日，登記於職務上所掌之土地登記簿內，亦足以生
損害於地政機關於地籍之管理、稅捐稽徵機關對稅課之正確性及李冰堂其他繼承人之
權益。其間，因李麗華當時外出，未居住於家中，為使上開土地得以買賣名義移轉登
記於李麗華名下，甲○○遂另與李邱蘭共同基於犯意聯絡，於七十九年三月上旬，由
甲○○向不知情之袁忠瑞取得印章及印鑑證明等物，再偽造袁忠瑞將原判決附表編號
91、92所示之土地出賣李麗華之土地買賣所有權移轉契約書及土地登記聲請書各一份
，同時由李邱蘭取出李麗華放置於家中作為郵局提、存款用之圓形印章一枚，蓋於
買賣契約書及移轉登記聲請書上，並於同年三月十六日，持向桃園縣桃園地政事務所
辦理移轉登記，足以生損害於地政機關對地籍管理之正確性及李冰堂其他繼承人之權
益。(五)、甲○○明知曾國與自身及其弟李鴻業間，並無買賣關係，復與曾國基於
犯意聯絡，再利用不知情之代書，虛以買賣之不實原因，由甲○○於七十九年二月二
十八日，向桃園地政事務所聲請就原判決附表編號至、至90等筆土地，移轉登
記為自身及其弟李鴻業所有（詳如該附表記載），使該地政事務所承辦土地登記之公
務員於同年四月二日，登記於其職務上所掌之土地登記簿內，足以生損害於地政機關
對地籍之管理及李冰堂其他繼承人之權益等情。因而撤銷第一審此部分之判決，改判
仍論處甲○○共同連續行使偽造私文書，足以生損害於公眾及他人罪刑，固非無見。
然查：（壹）、有罪判決書認定之事實，與其所採用之證據不相適合者，即屬證據上
之理由矛盾。原判決事實認定：甲○○係經其父授權，乃於七十七年十二月二日，其
父李冰堂意識模糊住院治療中，與袁忠瑞基於犯意聯絡，利用不知情之代書，偽以買
賣為原因，將李冰堂所有如原判決附表編號１至、至、91至95等筆土地，聲請
桃園地政事務所，移轉登記予袁忠瑞云云（即原判決事實一之(一)部分），其所憑之證
據，係證人李漢中、曾國、李邱蘭、李鴻業、黃李愛、李麗豐、李麗珠等之證言。
該證人等雖分別於第一審及原審法院前數次審理時，或證稱：李冰堂於生前曾說：女
兒給嫁妝，男孩給遺產。或證稱：李冰堂恐其死後女兒爭產，說先將其所有之土地，
先分別移轉登記予曾國、袁忠瑞，以後再由曾、袁二人移轉登記其兒子等語。但此
僅能證明李冰堂其本人有該意圖，如何能證明其有授權他人辦理前開部分土地所有權
移轉登記之表示，本院第五、六次發回更審意旨業已指明。且李漢中、李麗珠均供稱
：李冰堂有無授權甲○○辦理，伊不知情（原審法院重上更(四)字卷第四十頁反面、第
八十九頁）。甲○○亦供稱：前開土地移轉登記，係伊母李邱蘭交其辦理等語（第一
審卷第七十九頁反面、原審法院上訴字卷第三十二頁）。苟李冰堂生前確有授權，甲
○○何不直言經其父授權辦理﹖原判決仍以李漢中等前開證言，論斷李冰堂有授權他
人辦理前開土地所有權移轉登記。復以李冰堂之妻李邱蘭為不識字之人，其次子李鴻
業當時正在服兵役云云，再推論李冰堂係授權其長子甲○○辦理云云（原判決正本第
十一頁第六至十行），已有可議。且苟如原判決認定李冰堂生前確有授權甲○○辦理
前開部分土地所有權移轉登記，惟以自己共同犯罪之意思，事先同謀，而由其中一部
分之人實施犯罪行為者，均為共同正犯，業經司法院大法官會議解釋在案（釋字第一
○九號）。則此部分之使公務員登載不實，未論李冰堂為共同正犯，亦有可議。（貳
）、除刑事訴訟法有特別規定外，已受請求之事項未予判決者，其判決當然為違背法
令，同法第三百七十九條第十二款定有明文。原判決事實一之(三)部分認定「甲○○、
李邱蘭與曾國三人，明知曾國與李冰堂間並無買賣關係，竟共同基於概括犯意，
於七十七年十二月十九日，假冒李冰堂名義，並蓋李冰堂之印章於登記聲請書上，
虛載買賣原因之不實事項，向桃園地政事務所聲請就附表（指原判決附表）編號至
、至90等筆土地，移轉登記予曾國……。」（原判決正本第三頁第八至十一行
）。如屬無訛，則此部分甲○○等除偽造上開土地登記聲請書外，是否尚偽造卷附之
李冰堂之土地登記委託書及土地買賣所有權移轉契約書（第一審卷第十六至十八頁）
。自訴人李碧蓮等提出之自訴狀，亦記載甲○○偽造「如附表（指自訴狀附表）所示
土地之買賣所有權移轉契約書」（第一審卷第一頁反面）。該附表亦列有如原判決附
表編號至、至90等筆土地。甲○○如偽造該土地登記委託書及土地買賣所有權
移轉契約書，即與此部分之使公務員登載不實間，有牽連犯之裁判上一罪關係，原審
未予審判，自有違誤。（）、科刑之判決書，須將認定之犯罪事實詳細記載於事實
欄，然後於理由內逐一說明其所憑之證據及其認定之理由，以使事實與理由兩相一致
，方為合法，倘事實欄已有記載，而理由內未加說明，是為理由不備；若理由內已加
說明，而事實欄無此記載，則理由失其依據。原判決事實一之(二)部分記載「……甲○
○復與李邱蘭、袁忠瑞共同基於犯意聯絡，利用不知情之代書，於同年十二月十六日
，向桃園縣蘆竹地政事務所聲請，就原判決附表編號至、96等筆土地，假冒李冰
堂名義，並蓋李冰堂印章於土地登記聲請書、土地登記委託書、土地買賣所有權移
轉契約書上，以虛偽買賣方式，由李冰堂名義移轉登記為袁忠瑞名義，足以生損害於
地政機關對地籍之管理、稅捐稽徵機關對稅課之正確性及李冰堂其他繼承人之權益」
（原判決正本第三頁第二至七行）。依上開事實之記載，甲○○等除偽造此部分土地
登記聲請書外，尚偽造土地登記委託書及土地買賣所有權移轉契約書。但原判決理由
僅說明甲○○假冒李冰堂名義與袁忠瑞訂立土地登記聲請書，並持以行使，……核其
所為，係犯刑法第二百十六條、第二百十條之行使偽造私文書罪云云（原判決正本第
十三頁第一至四行）。對於甲○○等偽造前開土地登記委託書及土地買賣所有權移轉
契約書部分，未予說明。又原判決此部分事實，並未記載使地政事務所承辦土地登記
之公務員，將不實之事項登載於職務上所掌之土地登記簿內，但原判決理由則說明：
「被告（甲○○）與袁忠瑞共同利用不知情之代書以買賣為移轉登記之不實事項向地
政機關辦理所有權移轉登記，使不知情之承辦公務員將該不實事項登記於職務上所掌
之土地登記簿內，自仍構成刑法第二百十四條之使公務員登載不實罪」（原判決正本
第九頁第十至十三行）。又原判決事實一之(二)、(三)、(四)均記載甲○○等行使偽造私文
書，「足以生損害於地政機關對地籍之管理、稅捐稽徵機關對稅課之正確性及李冰堂
其他繼承人之權益」（原判決正本第三頁第六、七、十四、十五行，第四頁第五、六
行）。但原判決理由僅說明「足生損害於地政機關對於土地管理之正確性及李冰堂暨
其繼承人」，並未說明尚足以生損害於稅捐稽徵機關對稅課之正確性（原判決正本第
十頁第八至九行），均不一致，顯有違誤。（肆）、有罪判決之事實一欄，為適用法
令之根據，凡於適用法令有關之事實，均必須詳為記載，始足為適用法令之基礎。甲
○○供稱：其辦理原判決附表土地所有權移轉登記，均係委託代書為之（原審法院上
更(一)字卷第二十一頁、重上更(七)字卷第六十頁）。原判決事實一之(三)部分，原判決未
認定甲○○等以虛偽買賣為原因，將原判決附表編號至、至90等筆土地，移轉
登記予曾國，係利用代書為之，及該代書是否知情﹖本院自無從判斷此部分甲○○
與該代書間，究竟係共同正犯抑係間接正犯﹖又原判決事實一之(四)部分後段記載：「
甲○○另與李邱蘭基於共同犯意聯絡，於七十九年三月上旬，由甲○○向不知情之袁
忠瑞取得印章及印鑑證明書等物，偽造袁忠瑞將上開附表（即原判決附表）編號91、
92所示土地出賣李麗華之土地買賣所有權移轉契約書及土地登記聲請書各一份……並
於同年三月十六日，持向桃園地政事務所辦理土地所有權移轉登記，足以生損害於地
政機關對於地籍管理之正確性及李冰堂其他繼承人之權益」（原判決正本第四頁第八
至十四行），並未記載足以生損害於袁忠瑞。既認定甲○○等用袁忠瑞之印章而偽
造上開文書，何以不足生損害於袁忠瑞，原判決未說明其理由，尚有未合。上訴人等
上訴意旨各自指摘原判決不當，非無理由，應認仍有撤銷發回更審之原因。又原判決
不另諭知無罪部分，基於審判不可分原則，應予一併發回。
據上論結，應依刑事訴訟法第三百九十七條、第四百零一條，判決如主文。
中      華      民      國    八十九    年      二      月     十七     日
                              最高法院刑事第五庭
                                  審判長法官  董  明  霈
                                        法官  丁  錦  清
                                        法官  林  茂  雄
                                        法官  王  居  財
                                        法官  黃  一  鑫
      右正本證明與原本無異
                                              書  記  官
中      華      民      國    八十九    年      二      月    二十三    日


司法院資訊處製作；財團法人民間司法改革基金會備份。
